臺灣嘉義地方法院刑事判決　　　　　　　　　　　　　八十九年度訴字第六一六號
　　公　訴　人　臺灣嘉義地方法院檢察署檢察官
　　被　　　告　乙○○
右列被告因偽造文書案件，經檢察官提起公訴（八十九年度偵字第五五八四號），及
移送併辦（臺灣嘉義地方法院檢察署八十九年度偵字第六０八三號）本院判決如左：
    主  文
乙○○連續以明知為侵害著作權之物，意圖營利而交付之方法，侵害他人之著作權，
處有期徒刑陸月，如易科罰金，以佰元折算壹日。
扣案之如附表四所示之物，均沒收之。
    事  實
一、乙○○係嘉義縣民雄鄉○○路十二號「民雄二○○一電視遊樂器專賣店」負責人
    ，意圖營利，並基於概括犯意，自民國（下同）八十九年七月間起，在上址，明
    知向綽號「小李」之不詳姓名成年男子，所購入如附表一所示被害人所享有著作
    權之光碟片內容、如附表二所示日商任天堂株式會社所享有著作權之卡匣內容為
    彷冒品，屬侵害著作權之物，而其中附表一編號一所示之八片光碟片，其上復有
    該附表所示被害人所取得之「ＦＩＮＡＬＦＡＮＴＡＳＹ」商標，其取得之商標
    字號如附件一編號二所示，另附表三除編號三十號、三十一號、三十三號至四十
    一號、四十三號、四十四號外所示之卡匣其上則有該附表所示侵商商標明細由日
    商任天堂株式會社所取得之該商標，其取得之商標名稱圖樣及其字號如附件二所
    示，詎乙○○竟在上址，意圖散佈販賣而陳列及意圖營利而連續以交付之方法，
    侵害他人之著作權販賣如附表一、二所示之光碟片、卡匣，並明知意圖欺騙他人
    ，於同一商品，使用相同於他人註冊商標之圖樣，乃連續販賣如附表一編號一所
    示之光碟片，及附表三除編號三十號、三十一號、三十三號至四十一號、四十三
    號、四十四號外所示之卡匣。嗣於八十九年九月十五日十七時二十分許，經上開
    三日商公司派員會同警員在上址查獲，並扣得如附表四所示乙○○所有供販賣前
    揭光碟片、卡匣，及目錄十一本。
二、案經日商新力電腦娛樂股份有限公司、西雅企業股份有限公司及任天堂株式會社
    訴由內政部警政署保安警察第二總隊第四大隊第三中隊報請臺灣嘉義地方法院檢
    察署檢察官偵查起訴，及移送併辦。
    理  由
一、右揭犯罪事實，業據被告乙○○坦承不諱，並經告訴人如附表一所示被害人之代
    理人劉貹岩、日商任天堂株式會社代理人甲○○指訴綦詳，復有商標、著作權執
    照、出貨單、統一發票、廣告型錄、照片等件附卷可憑，是被告乙○○前揭自白
    ，核與事實相符，自堪採信，此外，復有如附表四之光碟片、卡匣，及目錄十一
    本扣案可資佐證，事證明確，被告乙○○前揭犯行，自堪認定。
二、核被告乙○○明知如附表一、二所示扣案仿冒光碟片、遊戲卡匣分別係侵害如附
    表一所示被害人公司、任天堂株式會社之著作權，及如附表一編號一光碟片、附
    表三除編號三十號、三十一號、三十三號至四十一號、四十三號、四十四號外所
    示之卡匣，分別係侵害日商思奎爾股份有限公司、任天堂株式會社商標權之商品
    ，竟意圖營利而陳列販賣交付他人，核其所為，係以著作權法第八十七條第二款
    以「明知為侵害著作權之物而意圖營利而交付」之方法侵害他人著作權，而犯同
    法第九十三條第三款之罪，及犯商標法第六十三條之販賣仿冒商標商品罪。又公
    訴人起訴事實雖未敘及被害人日商思奎爾股份有限公司及日商卡波光股份有限公
    司被害之被告犯行，然該部分事實與公訴人起訴之犯罪事實既具想像競合犯之裁
    判上一罪關係，應為起訴效力所及，自在本院所得審理之範圍。其意圖散布販賣
    而陳列之行為，為意圖營利而交付（即販賣行為）之階段行為，應為意圖營利而
    交付（即販賣行為）之高度行為所吸收，不另論罪。被告先後多次販賣侵害他人
    著作權之遊戲卡匣及仿冒商標之遊戲光碟片、卡匣行為，時間緊接，方法相同，
    均各觸犯構成要件相同之罪名，顯皆係基於概括犯意反覆為之，均為連續犯，依
    刑法第五十六條之規定，各以一罪論，並加重其刑。被告以一行為觸犯著作權法
    第九十三條第三款之罪、商標法第六十三條之罪，係一行為而觸犯數罪名、侵害
    數法益，為想像競合犯，應從一重之以「明知為侵害著作權之物而意圖營利而交
    付」之方法侵害他人之著作權罪處斷。至被告向「小李」姓年籍不詳之成年男子
    購入仿冒遊戲光碟片及卡匣後自行加價販賣，獨賺其利益，毋須再與「小李」姓
    男子拆帳，是被告與「小李」男子二人間係賣斷關係，而非寄賣性質，「小李」
    男子販賣仿冒遊戲光碟片、卡匣予被告係基於自己之利益，被告再將之賣出，亦
    係基於自己之利益，二人並無共同販賣牟利之犯意聯絡及行為分擔，應非共同正
    犯，宜併敘明。爰審酌被告並無犯罪前案之品行、其犯罪牟利之動機、智識程度
    、販賣仿冒遊戲光碟片、卡匣之數量、所得利益、告訴人所受之損害、侵害智慧
    財產權對國家形象之戕害及犯罪後之態度等一切情狀，量處如主文所示之刑，並
    諭知易科罰金之折算標準。扣案之如附表一編號一所示之仿冒遊戲光碟片、附表
    三（除編號三十號、三十一號、三十三號至四十一號、四十三號、四十四號）所
    示之仿冒遊戲卡匣，為被告販賣之仿冒商標商品，應依商標法第六十四條之規定
    宣告沒收；至於附表一編號二、三所示之光碟片及附表二編號六（附表二編號六
    以外之卡匣，與附表三所示之部分卡匣係同一物，無庸再行諭知沒收，詳如附表
    二備考註欄所載）所示之遊戲卡匣、目錄十一本，係供犯罪所用之物，且為被告
    所有，業據被告供陳在卷，爰依刑法第三十八條第一項第二款之規定宣告沒收。
三、刑法第四十一條原規定：「犯最重本刑為三年以下有期徒刑以下之刑之罪，而受
    六月以下有期徒刑或拘役之宣告，因身體、教育、職業或家庭之關係，執行顯有
    困難者，得以一元以上三元以下折算壹日，易科罰金。」，惟該條文業於九十年
    一月四日修正為（第一項）：「犯最重本刑為五年以下有期徒刑以下之刑之罪，
    而受六月以下有期徒刑或拘役之宣告，因身體、教育、職業或家庭之關係，執行
    顯有困難者，得以一元以上三元以下折算壹日，易科罰金。但確因不執行所宣告
    之刑，難收矯正之效，或難以維持法秩序者，不在此限」，（第二項）：「併合
    處罰之數罪，均有前項情形，其應執行之刑逾六月者，亦同。」，並於九十年一
    月十日經總統公布施行，本件被告犯罪時間均在舊法時期，比較新舊法結果，以
    新法對被告並無不利，自應適用新法，併此指明。
四、公訴及併辦意旨另以：被告所販賣之除附表一編號一所示以外之扣案光碟片，因
    光碟片經播放後，在瑩幕上尚有顯示如附件一編號一、三、四所示之商標圖樣，
    及附表三編號三十號、三十一號、三十三號至四十一號、四十三號、四十四號（
    以上卡匣被訴侵害者僅有在瑩幕出現下述之商標）、編號五、四十二號（以上卡
    匣除在瑩幕出現下述之商標，另在卡匣本身上有侵害到其他商標）之遊戲卡匣經
    播放後，在瑩幕上尚有顯示任天堂株式會社所有之「Ｎintendo」之商標，因認
    被告乙○○就該部分尚違反有反商標法第六十三條之販賣仿冒商標商品罪嫌等語
    。惟查：
    （一）按商標之使用，必需在商品上；又商標之申請註冊，應指定使用商標之商
          品類別及商品名稱，以申請書向商標主管機關為之，不同類別之商品，應
          分別申請，而商品之分類則由施行細則定之，商標法第三十五條第一項及
          第二項定有明文。查扣案之電腦遊戲光碟片、卡匣，係將電腦遊戲軟體以
          電腦語言所寫成程式，再將之組譯成適合電腦主機讀取之檔案，而儲存於
          光碟片、卡匣內。然電腦遊戲軟體本身，係屬他人之創作而為著作之一種
          ，此可觀諸我國著作權法第三條第一項第一款規定「著作」係指屬於文學
          、科學、藝術或其他學術範圍之創作自明，故人之創作，原則上為無形，
          其有形之「著作原件或其重製物」均僅為表達該著作（創作）之具體方法
          或其存在客體而已，應非著作之本身（本質），此另可參考八十七年一月
          二十一日修正著作權法增第十條之一規定：「依本法取得之著作權，其保
          護僅及於該著作之表達，而不及於其所表達之思想、程序、製程、系統、
          操作方法、概念、原理、發現」可知。所以無形之著作，常需依附於有形
          之物體，並非可謂該被依附之客體即屬著作本身，故本件涉嫌被重製之電
          腦遊戲軟體，係以電腦語言寫成程式，再將之組譯成適合電腦主機讀取之
          檔案，而儲存於光碟片、卡匣內，電腦遊戲軟體本身雖屬著作，然光碟片
          、卡匣則係被依附之載體（物體），二者於概念上自有區別之必要。我國
          商標法施行細則第四十九條第九類之產品經列示計有：科學、航海、測量
          、電氣、攝影、電影、光學、計重、計量、信號、檢查（監督）、救生和
          教學用具及儀器；聲音或影像記錄、傳送或複製（再生）用器具；磁性資
          料載體、記錄磁碟；自動販賣機及貨幣操作（管理）器具之機械裝置；現
          金出納機、計算機及資料處理設備；滅火器械等物（修正前施行細則第二
          十四條第七十二類則規定：電腦、計算機、收銀機〔八十年十月二十三日
          公布〕、修正前施行細則第二十七條第八十類規定：計算機〔七十一年五
          月六日公布〕），綜上以觀，均係以有形之物體為該類之商品，並未包括
          電腦軟體或電腦程式。是單就電腦遊戲軟體而言，並無從為該類之商品。
          反之，光碟片、卡匣本身因可為電腦磁性資料之載體，故為上開種類之商
          品，而應受商標法之規範。故就一般社會常情，電腦遊戲軟體之出售，均
          係將寫成電腦軟體之電腦程式所組譯成之檔案，儲存於適於儲存檔案之載
          體（如光碟片、磁碟片、卡匣等），或再加上適度之包裝後，以實物之方
          式出售。是本件所應推究者，乃遊戲軟體所附著之商品，即扣案之光碟片
          、卡匣本身，有無使用商標之問題，而非其內所隱藏之遊戲軟體程式之創
          作本身，合先敘明。
    （二）查扣之遊戲軟體光碟片、卡匣，除附表一編號一以外之光碟片，及附表三
          編號三十號、三十一號、三十三號至四十一號、四十三號、四十四號之卡
          匣，其等本身之外觀，並無告訴人商標之名稱圖樣，此為告訴代理人陳明
          屬實。而該等光碟片、卡匣均係被告將光碟片、卡匣出售予客戶，再由客
          戶購買後，將之置於適合執行光碟片、卡匣內程式之主機，再配合電視等
          相關設備，使其內之遊戲軟體出現於電視螢幕上，客戶始得利用其配備玩
          樂，此有照片二幀（證物冊附圖五）在卷可按，並經告訴代理人陳述明確
          。是此過程既係客戶先向被告購入光碟片、卡匣後，再以其所自備之電腦
          遊戲主機配合電視螢幕等相關硬體設置完備後，將光碟片、卡匣置於電腦
          遊戲主機之固定位置內執行其內之程式，始分別出現商標，縱認此種標示
          型態足資一般商品購買人認識其所表彰之商品來源，解釋上屬商標法第六
          條第一項所稱之其他類似物件之範疇，惟被告出售光碟片、卡匣時，並非
          透過上開方式執行光碟片、卡匣內之程式始為販售，而僅係單純之交付光
          碟片、卡匣。故於交易過程中，被告既無透過光碟片、卡匣展示前揭商標
          ，客觀上自無以之供作行銷之用，更何況主觀上不會有以為供行銷之目的
          ，是無商標使用可言；再就電視螢幕上會出現前揭商標，縱認其出現之結
          果，亦係經以電腦語言寫成程式，再將之組譯成適合電腦主機讀取之檔案
          ，而儲存於光碟片、卡匣內，則光碟片、卡匣內儲存有關於展示商標之檔
          案，必同時儲存有電腦遊戲軟體之檔案。故被告所購入之電腦遊戲光碟片
          ，雖均係透過不詳姓名之人所重製，然其重製電腦遊戲軟體之過程，若欲
          排除展示上開商標檔案資料，而保留僅重製其內之電腦遊戲軟體，勢必有
          瞭解告訴人所獨有之遊戲系統硬體及架構，及相對之組合語言之技術，則
         該不詳姓名之重製者，為免技術上之困難，及基於成本考量，自不另作任
          何之過濾。故其於重製電腦遊戲軟體之檔案同時，會一併複製有關展示商
          標圖樣之檔案，應屬無可避免之結果，就此尚難逕謂其為達行銷之目的而
          複製該等電腦檔案資料。退步言之，縱使其於重製電腦遊戲軟體之初，知
          悉有展示商標之檔案存在，而併同加以複製，其結果亦與所重製之電腦遊
          戲軟體檔案一併隱藏光碟片、卡匣內，客觀上並無從作為電腦遊戲光碟片
          、卡匣實體之表彰，且將來行銷之時，既以光碟片之實物進行交易，更無
          從透過其內所隱藏之商標，來表彰其電腦遊戲光碟片、卡匣之商品，據此
          更無從推知該不詳姓名之人於重製之初，係以複製此等檔案來供行銷目的
          之用，更遑論有以複製此等檔案來達到欺騙他人之意圖。又縱認被告知悉
          系爭商標圖樣係存於光碟片、卡匣中，惟被告行為該當商標法第六十三條
          罪責之前提，係其所販賣者為「使用」與告訴人公司相同或近似商標之光
          碟商品，然商標法中「使用」之定義已於第六條第一項定有明文，僅限於
          為「行銷之目的」，將商標使用於商品或其包裝、容器、標帖、說明書、
          價目表或其他類似物件上而言（已如上述），是商標之使用，乃指以行銷
          之目的，將商標使用於「商品本身」或其他具行銷目的，可刺激消費者購
          買慾之物件上，至為顯明。則商標圖樣存於光碟、卡匣程式內，尚須經其
          他機件執行方得顯示，根本無法達商品行銷之目的，足證本案之使用商標
          型態，並不屬於商標法所規定之範疇。從而。被告販賣前揭所述扣案之遊
          戲光碟片、卡匣行為，亦非可謂該當於商標法第六十三條之構成要件。至
          於附表三編號五、四十二號卡匣，雖另在卡匣本身上有侵害到其他商標，
          惟於於執行該卡匣內程式時，在瑩幕所出現上述之商標之部分，亦本於前
          揭所述，該部分亦非該當於商標法第六十三條構成要件至明。
    （三）此外，復查無其他積極證據可證被告有公訴人及併辦意旨所訴此部分之犯
          行，本院原應就此部分為被告無罪之諭知，惟該部分與被告前揭違反商標
          法有罪部分公訴人與併辦意旨認有裁判上一罪關係，爰不另為無罪之諭知
          ，附此說明。
五、公訴及併辦意旨另以：被告所意圖營利而交付之上開如附件一編號一、四所示仿
    冒新力、西雅公司商標之光碟片內，並有電磁紀錄藉電腦處理顯示影像為上開公
    司生產或授權等字樣之文書，乙○○亦持以行使販賣，因認為被告另涉犯刑法第
    二百十六條行使偽造之第二百十條、第二百二十條第二項準私文書罪嫌等語。經
    查刑法固於八十六年十月六日經總統令公布修正刑法第二百二十條，除將原條文
    列為第一項增列「圖畫」、「照像」以文書論之規定外，並增列第二項規定；錄
    音、錄影或電磁紀錄、藉機器或電腦之處理所顯示之聲音、影像或符號足以表示
    其用意之證明者，亦同於同條第一項之規定以文書論，係以近代社會對於錄音、
    錄影、電腦之使用，日趨普遍，並漸用以取代文書之製作，已應實際需要，並於
    同年月八日生效。被告固於上開條文修正生效後販賣電腦遊戲光碟片，其若有該
    當於該條情形而有偽造及行使偽造行為，自應有該條之適用。然按商標本身之作
    用在於表彰自己營業之商品，商標法第二條定有明文，而如附件一編號一、四所
    示之商標，除「ＳＥＧＡ」係以文字方式來表示其商標，ＰＳ設計圖則以單純之
    圖形表示其商標，除單純之圖形本身不備任何之文書意思性外；另「ＳＥＧＡ」
    為一種單純之名稱，亦不具文書所需之意思性，綜此，上開商標本身均非屬刑法
    上所稱之文書；而商標法所保護之商標法益，乃在於保護非商標專用權人不得任
    意使用他人之商標，其保護之重點在於商標使用之概念，而有別於刑法第二編第
    十五章偽造文書印文罪章所使用之偽造、變造、不實登載等概念。故電視螢幕上
    出現之文字或圖樣商標，雖屬於電腦處理所顯示之圖樣及字形，但其客觀上既無
    文書所具備之意思性，尚難與文書同論（此亦可參酌刑事審判實務對於單純違反
    商標法第六十二條及第六十三條之罪，並無同時論以偽造準私文書罪或行使偽造
    準私文書罪可知）。另就電視螢幕上所出現之英文名稱及授權文字觀之，該等係
    以電腦文字顯示，而文字本身並非屬於聲音、影像或符號範疇，此可參酌刑法第
    二百二十條第一項係將文字與符號、圖畫、照像等併列，而同條第二項對於文字
    部分未如第一項之明文規定，顯係有意排除，再基於罪刑法定原則，法院更無從
    對之加以比附援引，故該等文字已難符合刑法第二百二十條第二項之要件，且該
    等文字既非在紙上或物品上來表示其一定用意之證明，亦難再依同條第一項規定
    以文書論。退而言之，縱認電視螢幕所出現之商標及文字可以文書論，然刑法上
    之行使偽造私文書，必須提出偽造之文書，本於該文書之內容有所主張方得成立
    ，又所謂行使偽造私文書，乃依文書用法，以之充作真正文書而加以使用之意，
    故須行為人就其所偽造內容向他方有所主張，始足當之（最高法院四十七年台上
    字第一○四八號、七十二年台上字第四七○九號判例參照）。則上開於電視螢幕
    出現之商標、英文名稱及授權文字，係被告先將光碟片售予不詳姓名之顧客，該
    顧客事後再將之置於適合執行光碟片內電腦軟體程式之主機，配合電視等相關設
    備，使之出現於電視螢幕上，此一結果並非被告販賣電腦遊戲光碟片之時所發生
    ，而係顧客事後自行執行光碟片內檔案程式之結果，故被告於交易過程，對於該
    等商標、英文名稱及授權文字並未對顧客為任何主張，反之係由顧客於執行時，
    由電視螢幕之展示觀視到該等內容，況且交易時，該等會出現上開商標、英文名
    稱及授權文字之程式，既隱藏於光碟片之中，故買賣交易之際，客觀上被告亦難
    以就該等內容為任何主張，而顧客交易當場未見到該等內容，又如何憑信被告之
    主張為真，而為文書之信用交易？綜上所述，被告販賣光碟片之行為，仍尚難謂
    與刑法第二百十六條、第二百十條（第二百二十條）之罪名構成要件相當，自難
    認被告有行使偽造文書之犯行可言。此外，復查無其他積極證據可證被告有公訴
    人所訴此部分之犯行，本院原應就此部分為被告無罪之諭知，惟公訴人認此部分
    與前揭有罪部分有想像競合犯裁判上一罪關係，爰不另為無罪之諭知，附此說明
    。
據上論斷，應依刑事訴訟法第第二百九十九條第一項前段，商標法第六十三條、第六
十四條，著作權法第九十三條第三款、第八十七條第二款，刑法第二條第一項前段、
第十一條前段、第五十六條、第五十五條、第四十一條第一項前段、第三十八條第一
項第二款，罰金罰鍰提高標準條例第二條，判決如主文。
本案經檢察官朱介斌到庭執行職務
中      華      民      國    九十一    年      一      月      八      日
                              臺灣嘉義地方法院刑事第三庭
                                  法  官  王  漢  章
附表一：
┌───┬───────────┬─────┬─────────┬───┐┐
│編號  │遊戲軟體彷冒品名稱    │數量      │被害人            │備考  ││
├───┼───────────┼─────┼─────────┼───┤┤
│一    │太空戰士９            │八片      │日商思奎爾股份有限│      │
│      │                      │          │公司              │      ││
├───┼───────────┼─────┼─────────┼───┤┤
│二    │惡靈古堡３            │一片      │日商卡波光股份有限│      ││
│      │                      │          │公司              │      ││
├───┼───────────┼─────┼─────────┼───┤┤
│三    │音訴小子Ｒ            │一片      │日商西雅企業股份有│      ││
│      │                      │          │限公司            │      ││
└───┴───────────┴─────┴─────────┴───┘┘
附表四：應沒收之物：
        （一）附表一所示之光碟片。
        （二）附表二編號六所示之卡匣。
        （三）附表三除編號三十號、三十一號、三十三號至四十一號、四十三號、
              四十四號以外所示之卡匣。
        （四）目錄十一本。
右正本證明與原本無異。
如不服本判決，應於判決送達後十日內向本院提出上訴狀( 應附繕本 )。
中      華      民      國    九十一      年      一    月     十       日
                                  書記官  李  文  政
附錄法條：
商標法第六十三條
明知為前條商品而販賣、意圖販賣而陳列、輸出或輸入者，處一年以下有期徒刑、拘
役或科或併科新臺幣五萬元以下罰金。
著作權法第九十三條第三款
有下列情形之一者，處二年以下有期徒刑，得併科新台幣十萬元以下罰金︰
第三款  以第八十七條各款方法之一侵害他人之著作權者。
